【裁判字號】    95,台上,1465
【裁判日期】    950706
【裁判案由】    請求損害賠償
【裁判全文】
最高法院民事判決            九十五年度台上字第一四六五號
    上  訴  人  合作金庫銀行股份有限公司
    法定代理人  陳    沖
    訴訟代理人  張 瑞 釗律師
    被 上訴 人  財政部國有財產局（即蔡辰洲之遺產管理人）
    法定代理人  Ｙ ○ ○
    被 上訴 人  Ｎ ○ ○
                Ｏ ○ ○
                Ｐ ○ ○
                Ｑ ○ ○即.
                Ｒ ○ ○
                          11.
                Ｓ ○ ○
                Ｔ○○○
                Ｕ ○ ○
                Ｖ ○ ○
                          號
                Ｘ ○ ○
                Ｗ ○ ○
                甲 ○ ○
                乙 ○ ○
                          號
                丙 ○ ○
                          號
                丁 ○ ○
                          號
                戊 ○ ○
                          號
                己 ○ ○即.
                庚 ○ ○
                蔡 辰 洋（即蔡萬春之遺產管理人）
                辛 ○ ○
                壬 ○ ○
                          號
                癸 ○ ○原.
                黃 正 淮律師（即林華鄂之遺產管理人）
                子 ○ ○
                丑 ○ ○
                          32.
                寅 ○ ○
                          4樓.
                卯 ○ ○
                          2樓.
                辰 ○ ○
                巳 ○ ○
                午 ○ ○即.
                未 ○ ○
                申 ○ ○
                          巷1.
                酉 ○ ○
                          11.
                戌○○○
                亥 ○ ○
                天 ○ ○即.
                地 ○ ○即.
                宇 ○ ○即.
                宙 ○ ○即.
                玄 ○ ○即.
                Ａ ○ ○.
                黃 ○ ○即.
                          樓
                Ｂ ○ ○即.
                Ｃ ○ ○即.
                Ｄ ○ ○即.
                Ｅ ○ ○即.
                Ｆ ○ ○即.
    被 上訴 人  Ｇ○○○即.
                          林5.
                Ｈ ○ ○即.
                Ｉ ○ ○即.
                Ｊ ○ ○即.
                          99.
                Ｋ ○ ○即.
                          9號.
                Ｌ ○ ○.
                Ｍ ○ ○即.
上列當事人間請求損害賠償事件，上訴人對於中華民國九十四年
五月三日台灣高等法院第二審判決（八十九年度重上字第二五七
號），提起上訴，本院判決如下：
    主  文
原判決關於駁回上訴人請求被上訴人財政部國有財產局（即蔡辰
洲之遺產管理人）、丙○○、Ｎ○○、丁○○、戊○○、申○○
、酉○○、未○○、Ｌ○○、Ｍ○○連帶給付之上訴及該訴訟費
用部分廢棄，發回台灣高等法院。
其他上訴駁回。
第三審訴訟費用，關於駁回其他上訴部分，由上訴人負擔。
    理  由
本件上訴人主張：已故蔡辰洲為前台北市第十信用合作社（下稱
北十信）之理事主席兼放款審核委員會委員，生前於民國七十三
年間明知其所經營之關係企業國泰塑膠股份有限公司營運不善，
瀕臨倒閉，竟利用訴外人蘇秀慧等二十八人加入北十信為社員，
並以訴外人陳文忠所有坐落台北縣萬里鄉○○里○○段瑪鍊港內
小段第二六七地號土地（下稱系爭土地）提供為擔保，向北十信
長春分社申請貸款，被上訴人丙○○、卯○○、辰○○分別為北
十信長春分社總經理、協理兼授信部經理、授信部襄理，予以配
合。按上開土地當時之公告地價每坪僅新台幣（下同）一百三十
二元，辰○○竟虛飾土地價值，高估為每坪一萬二千元，報由卯
○○審核，丙○○、蔡辰洲批示後即將貸款案提報理事會，而北
十信之理、監事並未確實依章程考核及怠於監察，北十信長春分
社副理即被上訴人Ｘ○○、襄理即被上訴人寅○○、課長即被上
訴人甲○○亦均明知或疏於審核，即於翌日將上開二十八筆貸款
共計一億六千三百萬元（其中二筆為四百萬元及三百萬元，餘每
筆均為六百萬元）予以貸放，該等借款於一個月後即全部滯繳利
息，致北十信受有損害，嗣雖拍賣抵押之土地受償四千二百二十
三萬元，扣除後北十信尚受有一億二千零五十七萬元之損害，該
損害自應由北十信上開理、監事及長春分社職員連帶賠償。上開
理、監事及長春分社職員之職務保證人，依法亦負連帶賠償責任
（各理、監事、北十信長春分社職員及職務保證人擔任職務及本
案身分，如第一審判決附表所示）。北十信已由伊概括承受，並
將其對上開理、監事及失職人員之損害賠償請求權讓與伊等情，
爰本於民法第一百八十四條、第五百四十四條、合作社法第三十
四條、金融機關管理合作社暫行辦法第九條之規定，求為命被上
訴人如第一審判決聲明所示為連帶給付各該金額本息之判決。
被上訴人則以：系爭款項准否貸放由蔡辰洲決定，伊等並無決定
權，亦未參與貸放案件之實質審核，伊等並無過失。又系爭貸款
於申請當日即已核准，理監事會議之召開，均在放款之後，理監
事執行職務縱有過失，亦與上訴人之損害無相當因果關係。且上
訴人未先向各借款人及連帶保證人追償而無效果，其損害不能認
為已經發生等語，資為抗辯。
原審維持第一審所為上訴人敗訴之判決，駁回其上訴，無非以：
北十信關於大額放款之審議事項及借款之社員與其保證人信用調
查、質押物等抽查複查事項，均屬放款審核委員會之職權，理事
會僅嗣後聽取放款審核委員會報告，決議是否追認而已。本件北
十信長春分社於七十三年十二月十七日所貸放之借款，其中借款
人蘇秀慧、李江月螺、許碧娥、石錦強、石錦富、李慶學、胡振
東等人均否認其借據上之印文及簽名之真正，其等係被冒貸並未
實際取得借款。又七十四年一月七日之貸款，放款審核委員會係
該日下午三時半開會決議，北十信長春分社於當日下午五時三十
一分、四十二分間將借款每人六百萬元以轉帳方式匯入借款人唐
振福、林許秀杏、王元岱、林秀菊、許秀連、謝國成、陳榮錦、
吳曼莉、謝春成、謝天來、謝素花、唐飛蘭之活期存款帳戶，核
與銀行、合作社一般作業時間係在下午三時半，顯然不符。另七
十四年二月二日之貸款，借款人卜愛群、林賴寶玉、黃仁慈、黃
秀美、王淑珍、邱能雄、李榮甲、陳文明（林慶德）八人，總社
核准放款之時間與擔保放款借據上及信用調查表、抵押權設定申
請書所載核准時間不符，此等貸款係在未完成抵押權登記前即已
辦妥放款轉帳手續，放款審核委員會於開會審核時並未有何意見
，核與一般放款情形有異。再七十三年十二月二十日王錫鄉、蘇
安平、蔡明珠、吳學玉、楊蘭芳等之貸款，上訴人並無各項貸款
憑證可查。故上開各項貸款應係各該借款人直接向總社申請，總
社審核人員並未就其提供之抵押品再作徵信估價，逕由放款審核
委員會決議通過，由總社先行核准及撥款，長春分社僅係事後配
合建檔。而北十信關於大額放款之審議事項及借款之社員與其保
證人信用調查、質押物等抽查複查事項，均屬放款審核委員會之
職權，理事會僅嗣後聽取放款審核委員會報告，決議是否追認而
已，上訴人如有損害，應早已發生，北十信理事會則係於放款審
核委員會核准放款後，始開會審查是否追認，甚至有未送理事會
審查者，則未擔任放款審核委員之理事、監事如被上訴人林華鄂
、Ｏ○○、Ｐ○○、子○○等人及長春分社之職員之追認及審核
行為與上訴人所生損害並無相當因果關係；上訴人復不能證明其
對北十信之理事、監事及分社之職員有損害賠償請求權，遑論對
於其職務保證人主張應負保證責任。況系爭二十八筆貸款一億六
千三百萬元，雖拍賣抵押物得款四千三百六十萬元，在上訴人未
提出證據證明已向借款人及連帶保證人追償而無效果前，不認為
上訴人有損害之發生。從而，上訴人按第一審判決聲明所示請求
相關之被上訴人連帶給付各該金額本息，自屬不應准許等詞，為
其判斷之基礎。
關於廢棄發回部分：
按所謂冒貸，係指客戶無貸款之意思，而由第三人冒用客戶之名
義，向金融機關貸取款項之意。客戶與金融機關之間並未成立消
費借貸契約，則金融機關因而付出之款項，即難謂非因第三人侵
權行為所致。冒貸案件所造成之損害，於侵權行為成立時即已發
生。原審既認定系爭七十三年十二月十七日之貸款係冒貸，該部
分借款人未實際取得借款。則上訴人無從向被冒貸之借款人及連
帶保證人追償，此被冒貸金額即屬上訴人所受之損害，惟原判決
竟謂上訴人未向借款人及連帶保證人追償而無效果前，不認為上
訴人有損害之發生，已有可議。次查北十信關於大額放款之審議
事項及借款之社員與其保證人信用調查、質押物等抽查複查事項
，均屬放款審核委員會之職權，為原審所確定之事實。則放款審
核委員會既為十信核放貸款之重要機關，倘系爭貸款之放款審核
委員會之委員已出席該委員會，而於會議中未盡審核監督之義務
，即難辭過失之責。上訴人一再主張已故蔡辰洲及被上訴人丙○
○、Ｎ○○、丁○○、戊○○均為北十信理事兼系爭貸款之放款
審核委員會委員，未依信用合作社放款審核委員會組織準則第七
條規定審核，而將公告現值每坪僅四十元之土地，高估時價為一
億八千萬元，率予核准而超貸一億六千三百萬元，顯係故意或過
失而不盡審核之能事，依民法第一百八十五條、合作社法第三十
四條第二項之規定，對伊所受損害應負連帶賠償責任等語，似非
無據。原審既認系爭貸款係由放款審核委員會決議通過逕予放款
，是上開放款審核委員之委員是否均出席放款審核委員會？參與
會議時有否表示其意見，盡其審查義務？攸關各放款審核委員蔡
辰洲、丙○○、Ｎ○○、丁○○、戊○○及其職務保證人即被上
訴人申○○、酉○○、未○○、Ｌ○○（賴成淵之承受訴訟人）
、Ｍ○○（賴成淵之承受訴訟人）應否負擔賠償責任及賠償金額
之多寡。原審未予調查，遽就上訴人請求上開被上訴人連帶給付
第一審判決聲明所示損害部分，為不利於上訴人之判決，顯有疏
略。上訴論旨，指摘原判決此部分不當，求予廢棄，非無理由。
關於上訴駁回部分：
查系爭七十三年十二月十七日及七十三年十二月二十日之貸款或
為冒貸或無貸款憑證可查，為原審確定之事實，被上訴人蔡辰洋
（蔡萬春之遺產管理人）、己○○（何明璋之承受訴訟人）、黃
正淮律師（林華鄂之遺產管理人）、辛○○、Ｑ○○（陳士元之
承受訴訟人）、子○○、天○○、地○○、宇○○、宙○○、玄
○○、Ａ○○、黃○○、Ｂ○○、Ｃ○○、Ｄ○○、Ｅ○○、Ｆ
○○（以上十二人為林炎火之承受訴訟人）、Ｏ○○、庚○○、
Ｐ○○、癸○○（原名陳逸成）、卯○○、辰○○、Ｘ○○、寅
○○、甲○○或為理事，或為監事或長春分社職員，自無從察覺
系爭貸款之不法。另七十四年一月七日及七十四年二月二日之貸
款，雖與一般放款情形有異。惟原審既認定此部分貸款係放款審
核委員會決議通過，由總社先行核准放款，長春分社僅係事後配
合建檔，則放款審核委員會決議通過而貸放時，上訴人之損害業
已發生，上開之理、監事及長春分社職員並未參與放款審核委員
會為書面之審查，縱事後配合蓋章建檔，而未發覺系爭貸款之不
法，難苛責其有疏忽職責。原審認定各該理、監事、長春分社之
職員所為事後追認之行為與上訴人所生損害並無相當因果關係，
而駁回上訴人請求蔡辰洋（即蔡萬春之遺產管理人）、己○○、
黃正淮律師（即林華鄂之遺產管理人）、辛○○、Ｑ○○、子○
○、天○○、地○○、宇○○、宙○○、玄○○、Ａ○○、黃○
○、Ｂ○○、Ｃ○○、Ｄ○○、Ｅ○○、Ｆ○○、Ｏ○○、庚○
○、Ｐ○○、癸○○、卯○○、辰○○、Ｘ○○、寅○○、甲○
○及其職務保證人即被上訴人Ｇ○○○、Ｈ○○、Ｉ○○、Ｊ○
○、Ｋ○○、亥○○、巳○○、午○○、Ｖ○○、Ｗ○○、Ｒ○
○、Ｓ○○、Ｕ○○、Ｔ○○○、乙○○、壬○○、丑○○、戌
○○○連帶給付部分之上訴，經核於法並無違誤。上訴論旨，猶
就原審取捨證據、認定事實之職權行使，指摘原判決關此部分不
當，求予廢棄，非有理由。
據上論結，本件上訴一部為有理由，一部為無理由。依民事訴訟
法第四百七十七條第一項、第四百七十八條第二項、第四百八十
一條、第四百四十九條第一項、第七十八條，判決如主文。
中    華    民    國  九十五  年    七    月    六    日
                      最高法院民事第二庭
                          審判長法官  蕭  亨  國
                                法官  陳  淑  敏
                                法官  葉  勝  利
                                法官  王  仁  貴
                                法官  劉  靜  嫻
      本件正本證明與原本無異
                                      書  記  官
中    華    民    國  九十五  年    七    月   十九   日
                                                      Ｋ


司法院資訊處製作；財團法人民間司法改革基金會備份。
